【裁判字號】    99,易,756
【裁判日期】    990520
【裁判案由】    詐欺
【裁判全文】
臺灣臺北地方法院刑事判決               99年度易字第756號
公  訴  人  臺灣臺北地方法院檢察署檢察官
被      告  丙○○
上列被告因詐欺案件，經檢察官提起公訴（九十八年度偵字第二
八七九○號、第二八九三四號），本院判決如下：
    主  文
丙○○幫助意圖為自己不法之所有，以詐術使人將本人之物交付
，處有期徒刑肆月，如易科罰金，以新臺幣壹仟元折算壹日。
    事  實
一、丙○○明知將自己之金融帳戶金融卡及密碼提供予他人使用
    ，將可能幫助他人遂行詐騙行為，仍基於幫助他人詐欺取財
    之犯意，於民國九十八年十月二十六日前某不詳時間，在不
    詳處所，以不詳對價，將其前於八十五年五月三十一日所申
    辦之中華郵政股份有限公司（下稱中華郵政）新店檳榔路郵
    局第00000000000000號帳戶（下稱丙○○系
    爭帳戶），以及其姊蒙安妮（所涉幫助詐欺罪嫌，另經本院
    以九十九年度易字第二八八號案件審理中）於九十五年三月
    十六日申辦、於九十八年七月間交付丙○○保管之華南商業
    銀行股份有限公司（下稱華南銀行）忠孝東路分行第000
    000000000號帳戶（下稱蒙安妮系爭帳戶）之金融
    卡及密碼，一次提供予真實姓名、年籍不詳之成年人使用以
    幫助之。嗣該成年人即基於意圖為自己不法所有之犯意，於
    (一)九十八年十月二十六日十七時二十七分許，去電甲○○，
    佯稱：其先前透過網路購物交易時，帳戶被設定為約定轉帳
    ，將請郵局人員與其聯絡云云；旋於同日十七時五十五分許
    ，再去電甲○○，佯稱為郵局人員，要求甲○○依指示操作
    自動櫃員機，以解除約定帳戶之設定云云，致甲○○不疑有
    他，乃依該成年人之指示，前往操作中華郵政設於臺南縣新
    市鄉○○路○段三號之自動櫃員機，而於同日十八時十九分
    許，匯款新臺幣（下同）二萬九千九百八十八元至丙○○系
    爭帳戶內，旋遭該成年人提領一空；(二)九十八年十月二十六
    日十七時三十七分許，去電乙○○，佯稱：其之前透過網路
    購物交易時，因公司會計設定錯誤，將造成因該公司之會計
    設定錯誤，將其登記為批發買家，會連續十二個月扣款，將
    請郵局人員與其聯絡云云；旋再去電乙○○，佯稱為郵局人
    員，要求乙○○依指示操作自動櫃員機，以解除連續扣款之
    設定云云，致乙○○不疑有他，乃依該成年人之指示，前往
    操作合作金庫商業銀行股份有限公司設於臺北縣汐止市○○○路二二五號之自動櫃員機，而先於同日十八時五十一分許
    ，匯款二萬九千九百八十八元至丙○○系爭帳戶；復於同日
    十九時五十一分許及同日十九時五十六分許，分別匯款九萬
    九千元及一千元至蒙安妮系爭帳戶，旋均遭該成年人提領一
    空。嗣因甲○○、乙○○察覺有異，乃報警處理，而循線查
    知上情。
二、案經乙○○訴由臺北縣政府警察局新店分局報告臺灣臺北地
    方法院檢察署（下稱臺北地檢署）檢察官偵查起訴。
    理  由
一、證據之認定：
  (一)證據能力之認定：
    按被告以外之人於審判外之言詞或書面陳述，除法律有規定
    者外，不得作為證據；又被告以外之人於審判外之陳述，雖
    不符合同法第一百五十九條之一至第一百五十九條之四之規
    定，但經當事人於審判程式同意作為證據，法院審酌該言詞
    陳述或書面陳述作成時之情況，認為適當者，亦得為證據；
    又當事人、代理人或辯護人於法院調查證據時，知有第一百
    五十九條第一項不得為證據之情形，而未於言詞辯論終結前
    聲明異議者，視為有前項之同意，刑事訴訟法第一百五十九
    條第一項及第一百五十九條之五分別定有明文。查本判決下
    列所引用之各項證據方法之證據能力，公訴人及被告丙○○
    於本院準備程序及審判期日中均未予爭執，且迄至言詞辯論
    終結前亦未再聲明異議（本院九十九年五月六日審判筆錄參
    照），本院審酌該等言詞陳述及書面陳述作成時之情況，並
    無不宜作為證據之情事，依刑事訴訟法第一百五十九條之五
    之規定，自得作為證據，合先敘明。
  (二)被告之辯解：
    被告丙○○於本院審理時，固坦承其於八十五年五月三十一
    日，前往中華郵政新店檳榔路郵局申辦丙○○系爭帳戶，以
    及其於九十八年七月間，向蒙安妮借用帳戶後，蒙安妮即將
    蒙安妮系爭帳戶之金融卡交由其保管之事實，惟矢口否認有
    何幫助詐欺之犯行，辯稱：我沒有把上開二帳戶交給他人使
    用，這二個帳戶的金融卡都是在九十八年十月中至十月底我
    要從臺北縣新店市搬家至桃園縣龜山鄉時遺失的，丙○○系
    爭帳戶的金融卡密碼是我的生日，我有把密碼貼在金融卡上
    ，至於蒙安妮系爭帳戶的金融卡密碼則是被我改成「三八三
    八三八」，我更改後沒把密碼告訴任何人，也沒有把密碼貼
    在金融卡上云云。
  (三)經查：
  1.被告確實於八十五年五月三十一日申辦丙○○系爭帳戶之事
    實，為被告所是認，且有中華郵政板橋郵局九十九年二月四
    日板營字第○九九一八○一二九二號函檢送丙○○系爭帳戶
    之開戶資料暨交易明細在卷可稽（臺北地檢署九十八年度偵
    字第二八七九○號卷第六六至六九頁參照），而被告於九十
    八年七月間向蒙安妮借用帳戶後，蒙安妮即將蒙安妮系爭帳
    戶之金融卡交予被告使用、保管之事實，此為被告坦承在卷
    ，亦據證人蒙安妮結證屬實（臺北地檢署九十八年度偵字第
    二八七九○號卷第四三頁至第四七頁參照），並有華南銀行
    忠孝東路分行九十九年三月二十九日華忠孝字第○九九○一
    五○號函檢送蒙安妮系爭帳戶之開戶資料及存款往來明細暨
    對帳單在卷可稽（本院卷第二三頁至第三一頁參照），首堪
    認定。
  2.再者，被害人甲○○及告訴人乙○○確實分別於上揭事實一
    之(一)、(二)所載之時間，接獲真實姓名、年籍不詳之成年人佯
    稱：其先前透過網路交易出現問題，須依其指示操作自動櫃
    員機云云，致渠等均陷於錯誤，依該成年人之指示，於上揭
    事實一之(一)、(二)所載之時間，分別前往匯款如事實一之(一)、
    (二)所載之金額至丙○○系爭帳戶及蒙安妮系爭帳戶後，旋遭
    該成年人提領一空等情，業據證人即被害人甲○○、證人即
    告訴人乙○○於警詢時指述明確（證人甲○○部分，臺北地
    檢署九十八年度偵字第二八九三四號卷第八頁、第九頁參照
    ；證人乙○○部分，臺北地檢署九十八年度偵字第二八七九
    ○號卷第八頁、第九頁參照），並有自動櫃員機交易明細表
    四紙在卷可證（臺北地檢署九十八年度偵字第二八九三四號
    卷第二一頁，九十八年度偵字第二八七九○號卷第二九頁參
    照）。從而，被害人甲○○及告訴人乙○○確實分別於事實
    一之(一)、(二)所載之時間，遭該成年人去電佯稱上情，以此方
    式施用詐術，致其陷於錯誤，因而分別於事實一之(一)、(二)所
    載之時間，匯款如事實一之(一)、(二)所載之金額至丙○○系爭
    帳戶及蒙安妮系爭帳戶之事實，堪信為真實，足認有丙○○
    系爭帳戶與蒙安妮系爭帳戶，確由詐欺集團成員所持有、使
    用，並持之詐騙被害人甲○○及告訴人乙○○，待其等轉帳
    後提領一空。
  3.查詐欺集團之成員為避免警員自帳戶來源回溯追查出真正身
    分，乃以他人帳戶供作詐得款項出入之帳戶，此為詐欺正犯
    需利用他人帳戶之原因，相應於此，詐欺正犯亦會擔心如使
    用他人帳戶，因帳戶持有人非其本身，則所詐得款項將遭不
    知情之帳戶持有人提領，或不知情帳戶持有人逕自掛失以凍
    結帳戶之使用，甚或知情之帳戶持有人以辦理補發存摺、變
    更印鑑、密碼之方式，將帳戶內存款提領一空，致其費盡周
    章所詐得之款項化為烏有，則詐欺正犯所使用之帳戶，必須
    為其所能控制之帳戶，始能確保詐得款項。申言之，詐欺正
    犯絕不可能使用他人遺失之存摺、提款卡、印鑑、密碼之帳
    戶供作詐得款項匯入之帳戶，以免除遭真正帳戶持有人提領
    或掛失之風險，足見該成年人必定獲得被告同意而取得丙○○系爭帳戶及蒙安妮系爭帳戶之提款卡及密碼等資料，方指
    示被害人甲○○及告訴人乙○○將款項匯至該二帳戶。是被
    告確實有提供丙○○系爭帳戶及蒙安妮系爭帳戶之提款卡及
    密碼予該成年人使用而幫助其詐欺取財之行為，堪予認定。
  4.被告辯解不足採信之理由：
  (1)被告雖以：丙○○系爭帳戶及蒙安妮系爭帳戶之金融卡均係
    遺失云云置辯，惟按金融存款帳戶，事關存戶個人財產權益
    之保障，若帳戶之金融卡發生遺失，衡之金融卡為個人理財
    工具使用之物，依日常生活經驗，可判斷係屬相當重要之物
    品，任何理性之人均會立即報警處理或立即向銀行辦理掛失
    手續。經查，證人蒙安妮雖於偵查中證稱：九十八年十月二
    十六日晚上，被告打我行動電話跟我說，整理東西時，發現
    我的跟他的提款卡都遺失，要我趕快掛失等語（臺北地檢署
    九十八年度偵字第二八七九○號卷第四四頁參照），惟查，
    依附卷之通聯紀錄顯示，蒙安妮所申辦並使用之行動電話門
    號0000000000號，於九十八年十月二十六日，與
    被告使用之室內電話門號（○三）0000000號及行動
    電話門號0000000000號行動電話手機門號，並無
    任何通話紀錄（臺北地檢署九十八年度偵字第二八七九○號
    卷第五九頁、第六十頁參照），而丙○○系爭帳戶，亦無任
    何掛失紀錄，此有中華郵政板橋郵局九十九年二月四日板營
    字第○九九一八○一二九二號函在卷可稽（臺北地檢署九十
    八年度偵字第二八七九○號卷第六六頁參照），是被告上開
    辯解是否屬實，已非無疑。
  (2)又金融卡提款密碼，為個人控管其存款帳戶之重要資料，在
    帳戶持有人變更銀行以電腦亂碼所發給之原始密碼為自己設
    定選用之密碼後，若非帳戶持有人將密碼告知他人，他人原
    則上實不可能知悉；且依一般社會經驗，為避免提款密碼及
    金融卡同遭他人取得，金融卡應與其密碼分別保存，或者將
    提款密碼牢記心中，而不在任何物體上標示或載明提款密碼
    ，以免遭人盜領存款。被告係具有一般通常智識之成年人，
    上揭社會經驗常情，亦應為被告所知稔，況被告於偵訊時及
    本院九十九年五月六日審理時，均能清楚回答丙○○系爭帳
    戶之金融卡密碼為其生日即「一○二五」（臺北地檢署九十
    八年度偵字第二八七九○號卷第三七頁、第四五頁，本院當
    日審判筆錄參照），顯見此一對被告具有特定意義之數字，
    更為其所深刻記憶，絕無遺忘之虞。是其所辯：係將密碼書
    寫於金融卡上云云，實屬事後卸責之詞，委無可採；又蒙安
    妮系爭帳戶之金融卡密碼為「三八三八三八」，僅被告一人
    知悉，且未書寫於金融卡上，業據被告於本院九十九年五月
    六日審理時自陳在卷（本院當日審判筆錄參照），而該密碼
    亦與代表被告及蒙安妮之身分證統一編號等個人資訊之數字
    相關，他人僅憑猜測即可知悉被告所設定之提款密碼之機率
    ，實微乎其微。而本件收取丙○○爭爭帳戶及蒙安妮系爭帳
    戶金融卡之成年人，於被害人甲○○、告訴人乙○○匯款後
    ，均係以金融卡提款之方式將渠等匯入之款項提領一空，此
    有中華郵政板橋郵局九十九年二月四日板營字第○九九一八
    ○一二九二號函檢送丙○○系爭帳戶之開戶資料暨交易明細
    及華南銀行忠孝東路分行九十九年三月二十九日華忠孝字第
    ○九九○一五○號函檢送蒙安妮系爭帳戶之開戶資料及存款
    往來明細暨對帳單各一份在卷可稽（臺北地檢署九十八年度
    偵字第二八七九○號卷第六六至六九頁，本院卷第二三頁至
    第三一頁參照），顯見其獲悉丙○○系爭帳戶及蒙安妮系爭
    帳戶金融卡之提款密碼，從而，本件應係被告自行交付丙○○系爭帳戶及蒙安妮系爭帳戶之金融卡、提款密碼等資料予
    他人，並同意他人使用其金融卡。
  (3)復查，對照卷附華南銀行忠孝東路分行九十九年三月二十九
    日華忠孝字第○九九○一五○號函檢送之蒙安妮系爭帳戶存
    款往來明細暨對帳單，及中華郵政板橋郵局九十九年二月四
    日板營字第○九九一八○一二九二號函檢送之丙○○系爭帳
    戶之交易明細可知（臺北地檢署九十八年度偵字第二八七九
    ○號卷第六八頁，本院卷第三一頁參照），蒙安妮系爭帳戶
    於九十八年十月二十六日，仍有先以「蒙安妮」名義現金存
    入四百元，旋以自動櫃員機轉帳二百元（同時支付十七元之
    轉帳手續費）至丙○○系爭帳戶之紀錄，依被告所辯，丙○○系爭帳戶與蒙安妮系爭帳戶之金融卡既均在其持有中，倘
    其需款使用，大可逕自蒙安妮系爭帳戶提領款項，又有何大
    費周章轉帳、並支付手續費，而僅轉二百元至丙○○系爭帳
    戶之必要？以該交易之金額與上開兩帳戶之關聯性，此舉核
    與一般詐欺集團同時取得該二帳戶後，測試該二帳戶是否仍
    屬可有效使用，以利確保詐欺所得可提領之方式，殊無二致
    。
  (4)按金融機構接受客戶申請一般存款帳戶之現況，絕大多數不
    須任何條件，亦無須任何費用，即任何人均可辦理金融帳戶
    使用，如無特殊理由，實無借用他人金融卡使用之必要；而
    金融卡等物事關存款人個人財產權益之保障，倘有不明之金
    錢來源，甚而攸關個人法律上之責任，其專有性甚高，除非
    本人、與本人具有信賴關係或其他特殊原因，難認有何流通
    使用之可能，一般人均有妥為保管防阻他人任意使用之認識
    ；縱使特殊情況偶有交付他人使用之需，亦必然深入瞭解用
    途及合理性後，再行提供以使用，方符常情。且該等專有物
    品如落入不明人士手中，而未加以闡明正常用途，極易被利
    用為與財產有關之犯罪工具，此為吾人依一般生活認知所易
    於體察之常識。又有犯罪意圖者，非有正當理由，竟提供金
    錢代價徵求他人之帳戶，則客觀上可預見其目的，係供為某
    筆資金之存入，後再行領出之用，且該筆資金之存入及提領
    過程係有意隱瞞其流程或避免行為人身分曝光之用意，一般
    人本於通常認知能力均甚易於瞭解。而一般詐欺集團即常以
    向不特定人收購或租用金融帳戶存摺、提款卡之方法而從事
    如同本案之詐欺犯罪模式，報章、雜誌、電視亦常有報導。
    查被告為具有一般智識之成年人，非無社會經驗，明知金融
    卡等有關個人財產、身分之物品，倘淪落於不明人士手中，
    極易被利用為與財產有關之犯罪工具，竟願將其金融卡及密
    碼等物交付予與其身分上不具密切關係之人，顯然對於該帳
    戶將作為不法使用，有所認知，是雖卷內事證並無積極證據
    證明被告知悉該詐欺正犯將如何犯罪，而無法於本件認定被
    告有與該詐欺集團實施詐欺犯行之共同犯意聯絡，惟被告既
    對金融帳戶交付他人使用，將遭他人持以從事財產犯罪有所
    認知，其有幫助他人犯詐欺取財罪之故意甚明。
  5.綜上所述，被告確實有將丙○○系爭帳戶及蒙安妮系爭帳戶
    之金融卡及密碼，一次提供予真實姓名、年籍不詳之成年人
    使用以幫助詐欺之行為，其所為上開辯解，均不足採，本件
    事證明確，被告之犯行堪以認定。
二、論罪科刑之法律適用：
  (一)按刑法上之幫助犯，係對於犯罪與正犯有共同之認識，而以
    幫助之意思，對於正犯資以助力，而未參與實施犯罪之行為
    者而言（最高法院七十五年度臺上字第一五○九號、八十八
    年度臺上字第一二七○號判決亦同此意旨）。是以，如未參
    與實施犯罪構成要件之行為，且係出於幫助之意思提供助力
    ，即屬幫助犯，而非共同正犯。本件被告丙○○基於幫助之
    犯意，一次提供丙○○系爭帳戶及蒙安妮系爭帳戶之金融卡
    及密碼與真實姓名、年籍不詳之成年人，該成年人利用被告
    之幫助，意圖為自己不法之所有，施用詐術使被害人甲○○
    及告訴人乙○○陷於錯誤，因而匯款至被告所提供之上揭帳
    戶內，是被告所為係參與詐欺罪構成要件以外之行為，且在
    無證據證明被告係以正犯而非以幫助犯之犯意參與犯罪之情
    形下，應認其所為係幫助犯而非正犯行為。是核被告所為，
    係幫助犯刑法第三百三十九條第一項詐欺取財罪。被告幫助
    他人犯上開詐欺取財之罪，爰依刑法第三十條第二項之規定
    ，按正犯之刑減輕之。
  (二)被告以一幫助詐欺取財行為，使該成年人得以分別詐騙甲○○及乙○○，致其等陷於錯誤，因而交付財物，為想像競合
    犯，應依刑法第五十五條之規定從一重處斷。又被告係基於
    一個幫助詐欺之犯意，同時、地一次提供二個金融帳戶予該
    成年人，自應僅論以一幫助詐欺罪（最高法院九十六年度臺
    非字二五五號判決意旨參照）。
  (三)爰審酌被告出賣金融帳戶供他人從事不法使用，間接導致犯
    罪集團因使用人頭帳戶，阻礙警方之查緝，致犯罪之追查趨
    於複雜困難，更造成被害人及告訴人財物之損失，嚴重危害
    交易秩序與社會治安，造成之危害非輕，且於犯罪後仍狡卸
    其詞，始終未與被害人、告訴人洽談和解，賠償損害、毫無
    悔意等一切情狀，量處如主文所示之刑，併諭知易科罰金之
    折算標準。
據上論斷，應依刑事訴訟法第二百九十九條第一項前段，刑法第
三百三十九條第一項、第三十條、第五十五條、第四十一條第一
項前段，刑法施行法第一條之一，判決如主文。
本案經檢察官謝憲杰到庭執行職務。
中    華    民    國    99    年    5     月    20    日
                  刑事第九庭審判長法  官  林怡秀
                                  法  官  劉素如
                                  法  官  張詩芸
以上正本證明與原本無異。
如不服本判決應於收受送達後10日內向本院提出上訴書狀，並應
敘述具體理由；其未敘述上訴理由者，應於上訴期間屆滿後20日
內向本院補提理由書（均須按他造當事人之人數附繕）「切勿逕
送上級法院」。
                                  書記官  顏淑華
中    華    民    國    99    年    5     月    20    日
附錄本案論罪科刑法條全文
中華民國刑法第三百三十九條
（普通詐欺罪）
意圖為自己或第三人不法之所有，以詐術使人將本人或第三人之
物交付者，處五年以下有期徒刑、拘役或科或併科一千元以下罰
金。
以前項方法得財產上不法之利益或使第三人得之者，亦同。
前二項之未遂犯罰之。

司法院資訊處製作；財團法人民間司法改革基金會備份。
